【裁判字號】    95,台上,6666
【裁判日期】    951130
【裁判案由】    常業詐欺
【裁判全文】
最高法院刑事判決            九十五年度台上字第六六六六號
上  訴  人  甲○○
選任辯護人  林春祥律師
上  訴  人  乙○○
            丙○○（原名林丁明）
選任辯護人  葉秀美律師
上列上訴人等因常業詐欺案件，不服台灣高等法院台中分院中華
民國九十三年一月八日第二審判決（九十二年度上訴字第一四二
七號，起訴案號：台灣台中地方法院檢察署八十九年度偵字第二
一四四、一一六五四、一四０一０、一六二九五號，九十年度偵
字第一一四七號，九十一年度偵字第八三二一號），提起上訴，
本院判決如下：
    主  文
原判決關於丙○○部分撤銷，發回台灣高等法院台中分院。
其他上訴駁回。
    理  由
甲、駁回（即甲○○、乙○○）部分：
按刑事訴訟法第三百七十七條規定：上訴於第三審法院，非以判
決違背法令為理由，不得為之。是提起第三審上訴，應以原判決
違背法令為理由，係屬法定要件。如果上訴理由係對原審已調查
明確並於判決內論駁或說明之事項，徒憑己見重為事實之爭辯，
或任意指摘，顯與法律規定得為第三審上訴理由之違法情形不相
適合時，俱應認其上訴為違背法律上之程式，予以駁回。甲○○
上訴意旨略稱：(1)上訴人甲○○駕駛計程車為業，不認識吳明裕
，對吳明裕從事何業及如何偽刻印章、變造身分證、至銀行開戶
、申請電話使用、找人冒充會計師、詐騙財物等之事均不知情，
亦不知查獲當時吳明裕交付載運紙箱內放置物品之內容，原審就
上述有利之辯解未予調查，說明不採之理由；且上訴人駕駛計程
車搭載龔振先、江雁蓉後在銀行附近等候，不知其等至銀行開戶
、提領款項之事，亦無轉交存摺予乙○○，及為吳明裕轉交提供
人頭戶代價予龔振先之情事，原審未為調查及傳喚江雁蓉到庭查
明，有調查未盡及理由不備之違法。(2)上訴人未參與詐財行為，
未分得財物，無不法所有之意圖，原判決對上訴人常業詐欺之事
實未詳加調查認定，遽認上訴人為共同正犯，有理由不備、理由
矛盾之違法云云。乙○○上訴意旨略稱：(1)甲○○於警詢及偵查
中供述宣傳單係「陳先生」交其載運，於原審作證時則稱係吳明
裕交其載運，並說「陳先生」即「老牛」，當時知道「老牛」即
乙○○等語，原審認甲○○後開供述係因吳明裕遭通緝，未能在
場反駁，而為迴護乙○○之詞，惟甲○○於警詢及偵查中供述當
時，上訴人亦未在場反駁，有迴護吳明裕而誣陷乙○○之可能，
況該供述未經上訴人詰問、具結，證明力較弱，原審採為判斷依
據，有違經驗法則、論理法則。(2)共同被告甲○○於警詢供述其
帶江雁蓉開戶後將存摺轉交乙○○，該自白無其他證據可佐，原
審據以認定有該事實，有不適用法則之違法云云。
惟查：原判決撤銷第一審關於甲○○、乙○○部分之科刑判決，
改判仍依牽連犯從一重論處上訴人甲○○、乙○○共同以意圖為
自己不法之所有，以詐術使人將本人之物交付為常業（乙○○累
犯）罪刑，係依憑：上訴人甲○○、乙○○之供述，被害人黃詩
煙、蔡素玲、張春生、陳俊良、古豐誠、蔡麗冠、張嘉雄、羅安
琪、詹國良、楊小燕等之指述，卷附戶政機關檢送被害人申請補
領國民身分證之申請書等資料、法務部戶役政連結作業系統個人
基本資料，華南商業銀行彰化分行、中華郵政股份有限公司嘉義
郵局、中華電信股份有限公司彰化營運處、中華電信股份有限公
司南台中營運處之函文，扣案詐財名冊、電腦名籍貼紙名冊、吳
明裕等詐騙集團所有之印刷專用磁碟片、元富投顧財團宣傳單、
台富投顧財團宣傳單、各項獎品對獎欄、元富千禧如意袋、元富
財團對獎券、兌獎袋樣本、國際金鼎投顧宣傳單、台富千禧兌獎
袋樣本等證據，為其論罪之依據。並敘明：(1)甲○○為警查獲時
，於警詢供稱查獲之行騙詐財名冊、電腦名籍貼紙等資料，「是
一位『陳先生』二天前，叫我去中清交流道等，當天約是十五時
該（許），有一名男子交給我的。我就放在車子後車箱。『陳先
生』說他會打電話與我聯絡叫我載去何處」、「都叫我載到他指
定的地方，公益路園邸酒店旁邊等，他們就會找我將該傳單載走
，他們並沒有叫我載到固定地點存放」，於偵查中供稱該資料「
是一位『陳先生』，在中清交流道載的，他還沒有跟我說要載去
那裡」、「（載的代價）三倍計程車費」、「那是統聯站拿給我
，是『陳董』叫我去拿的」、「陳先生綽號叫『牛兄』」、「（
〈提示乙○○影像基本資料〉他是否就是『牛兄』？）是，我都
叫他『陳董』，我知很多人都叫他『牛兄』，我與乙○○認識一
年多，他常叫我的計程車搭乘」等語，同案被告吳明裕（第一審
通緝中）於警詢亦稱：「（知道甲○○）原以開計程車為業，也
在替乙○○散發投遞刮刮樂傳單」，足見甲○○確有為貪圖厚利
，參與吳明裕等詐騙集團，而以其營業用小客車依乙○○指示載
運廣告傳單、詐欺對象名冊等。甲○○嗣於原審改稱：是吳明裕
叫伊去載宣傳單的，載的時候告訴對方是陳先生要伊去載的，並
說陳先生就是老牛，當時伊只知道乙○○之綽號是老牛，並不知
道他的名字是乙○○，警察拿相片給伊指認，伊就指認是他等語
，與其警詢、偵查所述不同，或略有差異，應係吳明裕遭法院通
緝，未能在場反駁其供詞，所為迴護乙○○之詞，尚不足採。(2)
甲○○於警詢時供稱：「（據江雁蓉指稱她於＜民國＞八十八年
十月初曾將她的相片＜人頭照＞交給你，數日後你以她的相片偽
造一張『蔡素玲』的身份證，並拿一枚『蔡素玲』的私章去彰化
銀行開戶，簽名、蓋章完成開戶手續，之後就將『蔡素玲』之存
款簿交給你，然後你給她新台幣〔下同〕二萬元代價，你如何解
釋？）有這件事，那是『陳先生』叫我幫他找的」、「（江雁蓉
將『蔡素玲』之存款簿及金融提款卡交給你之後，目前放在何處
？）交給『陳先生』」、「我帶江雁蓉開戶後將所有存摺、提款
卡及印章均交給陳先生」；於偵查中供稱：「陳先生叫我找人頭
，願意付我二萬元，陳先生綽號叫『牛兄』，剛好江雁蓉的男友
龔振先欠我五千元，我問他有無辦法提供人頭可賺二萬元，龔振
先就說要叫他女友江雁蓉當人頭……江雁蓉的二張照片是……我
再交給陳先生，他拿去變造身分證，因為陳先生要在郵局開戶，
另找二家銀行開戶，龔振先叫我開計程車載他與江雁蓉到大里的
一家銀行，我忘了是哪家，我並無陪他們到銀行內，幾天後，龔
振先又叫我載他與江雁蓉到自由路的彰化銀行開戶，最後龔振先
交給我的是四個帳戶」，於第一審訊問時又供稱：八十八年間有
要求江雁蓉提供相片，作為變造蔡素玲身分證之用，且一起到銀
行開戶，並給她二萬元，是一位姓陳的要伊找的等語，此與同案
被告江雁蓉於警詢時供述相符，並稱開完戶後，就將所有存摺、
金融卡、偽造的證件和偽刻私章全部交還給甲○○本人等語，足
見甲○○確有參與變造蔡素玲、黃詩煙之國民身分證，偽造印章
，冒用其等名義偽造署押、印文而填具如原判決附表一編號一至
四號備註欄所示之私文書，並持以開立帳戶，而行使偽造私文書
及行使變造國民身分證，且龔振先、江雁蓉二人於取得上揭帳戶
存摺後，隨即將之交予甲○○轉交乙○○，以供該詐騙集團詐取
他人財物之匯款所用，並取得甲○○所交付之代價二萬元，甲○
○否認有共同偽開帳戶之情，乙○○辯稱對於甲○○、江雁蓉、
龔振先三人冒名開立帳戶並不知情云云，均係事後卸責之詞，不
足採信。(3)乙○○於偵查中供稱：「（是否綽號老牛？）是的」
、「（八十八年底有無與吳明裕、林仕杰、甲○○一起做刮刮樂
詐財之行為？）去年八十八年十二月吳明裕邀我投資二十萬元做
刮刮樂詐財。當時只有吳明裕與我出資，吳明裕說其他的資金他
負責，我向我叔叔借二十萬元現金交給吳明裕，借錢時是邀吳明
裕一起去，我叔叔叫黃奇財，到八十九年農曆年吳明裕說二十萬
元之本金要先給我，利潤以後再分，但過年前就出事，連本金都
沒有還我」、「……吳明裕本來是在替其他刮刮樂集團代找印刷
廠賺取佣金，這次被抓之印刷品是吳明裕自己想做，找我出資二
十萬元一起做的……」等語，於第一審審理時亦供稱偵查中所言
實在；復參以前述甲○○所供其與乙○○涉案情形，乙○○應非
僅借款給吳明裕，而是提供資金並實際參與吳明裕等詐騙集團部
分行為之運作，所辯僅係單純借款給吳明裕云云，要屬卸責之詞
，不足採信。甲○○既明知吳明裕、乙○○與其他不知名之成年
人係以前揭常業詐欺之方式詐騙被害人之財物，因貪圖厚利而加
入該詐騙集團，負責提供部分冒名申請之帳戶及載運詐騙文宣資
料之工作，而吳明裕、乙○○等人亦在該詐騙集團中各有分工，
顯就該詐騙犯行均有犯意之聯絡，縱渠等並非負責全部直接施用
詐術致被害人陷於錯誤之工作，仍無礙於共犯之成立各等情。對
於甲○○、乙○○確為本件常業詐欺等犯行之共同正犯，業經敘
明認定之依據及理由，就甲○○、乙○○否認參與犯罪所辯之不
足採信，亦予說明論駁，其推理論斷衡諸經驗法則、論理法則、
證據法則等皆無違背。且查：(一)甲○○於第一審已供稱：「人頭
是吳明裕拿給我，我再拿給江雁蓉去開戶的。江雁蓉不知道開人
頭戶要做何用途」，江雁蓉對於甲○○嗣後如何與共犯對被害人
詐財、提領款項之詳細情形，既非瞭然知情，原審未待江雁蓉到
庭即行判決，無影響於該部分事實之認定及判決結果，難謂係有
違背調查必要性之違法。(二)甲○○業經原審行人證之交互詰問，
原判決以其前於警詢及偵查中所供較為可採，並於理由內說明論
列綦詳，況原判決附表二所示被害人均依詐騙歹徒指示將款項匯
入前揭人頭帳戶，參酌前述乙○○指示甲○○載運廣告傳單、詐
欺對象名冊等，及乙○○自承投資二十萬元與吳明裕等一起做刮
刮樂詐財行為之涉案情形，甲○○所稱其將人頭戶開戶後之存摺
等資料交付乙○○，已難認全然無稽，且依原判決之論斷，乙○
○確參與本件常業詐欺等犯行，甲○○所稱乙○○收受人頭存摺
等資料，縱無補強證據，然除去該部分供詞，依上述其他事證仍
足為同一之認定，於其常業詐欺等基本犯罪事實之認定及判決結
果亦無影響，自不得執為適法之第三審上訴理由。甲○○、乙○
○其餘上訴意旨係對原審已調查明確並於判決內論駁或說明之事
項，徒憑己見重為事實之爭辯，或任意指摘，顯與法律規定得為
第三審上訴理由之違法情形不相適合，俱應認其上訴為違背法律
上之程式，予以駁回。又上訴人等行為後，刑法業於九十四年二
月二日修正公布，九十五年七月一日施行，刪除連續犯、牽連犯
、常業犯之規定，但依原判決事實之認定，上訴人等均係多次為
本件之偽造文書、詐欺等犯行，比較新舊法結果，自以修正前法
律為有利於上訴人等，原判決未及說明如何為新舊法律之比較適
用，尚無影響判決結果，附予敘明。
乙、撤銷（即丙○○）部分：
本件原判決撤銷第一審關於上訴人丙○○部分之科刑判決，改判
仍論處該上訴人連續幫助以意圖為自己不法之所有，以詐術使人
將本人之物交付為常業罪刑，固非無見。惟查：審理事實之法院
，對於與被告被訴事實有關之證據，應從各方面詳予調查，以期
發現真實，苟有與待證事實相關之證據尚未查竣，即難為有利或
不利於被告之判斷。刑法上之幫助犯，係以幫助他人犯罪之意思
，參與構成要件以外之行為而成立。丙○○雖供承本案用以詐財
之刮刮樂文宣，係由吳明裕交其印刷，但於原審否認於承作當時
已知悉係刮刮樂詐財之用途，並稱其無參與或幫助他人犯罪之主
觀犯意云云（見原審卷二第一二九至一三四頁）。原判決以：丙
○○既知悉吳明裕係冒稱姓林，其對吳明裕所欲印製之宣傳單等
是否用於正當途徑，理應有所懷疑，且其曾修改宣傳單之部分內
容，並將印錯部分作廢，足見應知悉所承印資料內容如何，該等
資料復有律師、會計師之姓名，顯非一般公司行號抽獎性質之彩
券可比，且於第一審供稱之前收過刮刮樂詐騙集團之廣告，自足
以明悉吳明裕委託其印製之宣傳單等是欲用以向他人詐騙財物使
用等情，為其認定丙○○所辯不足採信之依據。然上述文宣、彩
券，究竟如何就其記載之內容、高度中獎機率分配及給獎對象不
合理等諸多異常現象，於大量承作當時，依通常人之智識判斷，
即足以認知係供作向不特定社會大眾詐財之用途，而得認丙○○
確具幫助他人犯罪之主觀犯意？原審並未依憑卷內事證詳查勾稽
，明白審認，其為上述之認定，自嫌調查職責未盡及理由欠備，
難昭折服。丙○○上訴意旨執此指摘原判決不當，尚非全無理由
，應認原判決關於丙○○部分有撤銷發回更審之原因。
據上論結，應依刑事訴訟法第三百九十七條、第四百零一條、第
三百九十五條前段，判決如主文。
中    華    民    國  九十五  年   十一   月   三十   日
                      最高法院刑事第七庭
                          審判長法官  呂  潮  澤
                                法官  吳  昆  仁
                                法官  孫  增  同
                                法官  趙  文  淵
                                法官  吳      燦
      本件正本證明與原本無異
                                      書  記  官
中    華    民    國  九十五  年   十二   月    五    日
                                                      J


司法院資訊處製作；財團法人民間司法改革基金會備份。
